臺灣高等法院民事判決　　　　　　　　　　　　　　九十二年度再易字第一七三號
　　再審原告　　崧傑工程有限公司
　　法定代理人　曾俊松
　　訴訟代理人　黃　香律師
　　再審被告　　新東陽營造股份有限公司
　　法定代理人　林大釗
　　訴訟代理人　程啟輝
右當事人間給付工程款事件，再審原告對於中華民國九十二年十月二十一日本院九十
二年度上易字第二四四號確定判決提起再審，經本院於九十三年二月十八日言詞辯論
終結，判決如左：
    主      文
再審之訴駁回。
再審訴訟費用由再審原告負擔。
    事      實
甲、再審原告方面：
  壹、聲明：
    一、本院九十二年度上易字第二四四號判決上訴人（即再審原告）敗訴部分廢棄
        ，命被上訴人（即再審被告）應再給付上訴人（即再審被告）新台幣（下同
        ）七十萬六千一百三十二元，並自民國（下同）九十二年十二月十一日起至
        清償日止，按年息百分之五計算之利息。
    二、再審原告願供擔保，請准宣告假執行。
    三、第一、二審及再審訴訟費用由再審被告負擔。
  貳、陳述：
    一、原審判決有民事訴訟法第四百九十七條足影響於判決之重要證物，漏未斟酌
        之再審事由：
      (一)關於第一部分外面（牆）工程
        1.再審原告為領取五月底完工已計價百分之九十工程款，以付回扣方式應允
          十四日之遲延扣款，原審漏未審酌給付回扣係非法行為，再審原告無給付
          義務，則再審原告無須給付第一部分即外面（牆）工程十四日遲延損害之
          責。
        2.原審漏未審酌再審原告所提，關於系爭工程係承包工程之小部分，故未訂
          立確切完工期限，乃採取彈性之配合工地進度，又再審被告不按期給付工
          程餘款，始得再審原告於八十九年六月二十九日所為之接受逾期十天之協
          定遭到破壞，故而再審原告始主張不存在延誤與否之問題。且當日會議紀
          錄內容均為再審被告所寫，再審原告並未於會議紀錄簽名，故再審被告於
          原審所提之會議紀錄完整真實性，不足採信。
        3.原審漏未斟酌再審原告所提台北縣工務局使用執照存根，竣工日期為八十
          九年六月十日足證再審原告外牆工程於八十九年五月底前已全部完工，並
          未遲延給付，再審被告所請求均為外牆工程款。
        4.至再審被告九十二年五月二十六日補充答辯狀所附之施工申請表，其上記
          載施工日期九十年十月八日至九十年十二月八日，顯屬昇陽建設股份有限
          公司驗收日期即九十年十月九日以後之工程，與本件系爭工程無關。
      (二)關於第二部分非外面（牆）工程之鐵捲門內工程
        1.原審漏未審酌鐵捲門內室材裝潢非兩造工程合約書內容之證據
          (1)兩造工程合約書所載工程內容石材尺寸為三公分及二點五公分，再審被
            告請案外人施作尺寸為一點八公分。
          (2)原審漏未斟酌兩造工程合約書第五條第二項第二節所載，依實做實算數
            量計價，驗收過後支付百分之九十意義。亦即兩造工程合約書係採完工
            才計價方式，先給付百分之九十工程款，保留百分之十工程款，與一般
            工程合約書，採先給付部分款項，嗣完工再給付尾款不同，而預先扣除
            第二次工程（鐵捲門內工程）十二萬三千三百八十二元，且再審原告於
            原審多次聲請傳喚昇陽建設股份有限公司法定代理人麥寬成到庭作證，
            即可證明雙方就鐵捲門內工程尚未議價，迄未獲准，凡此均有影響判決
            之重要證物漏未審酌之違誤。
        2.原審漏未審酌邱煥然等三人未提出電話通聯紀錄之事實，則無法證明彼等
          於八十九年七月六日曾通知再審原告進場施作第二部分非外面牆工程之鐵
          捲門工程，遽採信邱煥然證詞，認定再審原告自八十九年七月六日起至同
          年十月九日昇陽公司驗收日止，需負遲延九十七日之責。
        3.縱認再審原告應付遲延之責，計算基準日應以鐵捲門內工程使用執照出來
          始行計算，即八十九年八月十日為起算基準點，此有昇陽建設股份有限公
          司使用執照核准日期可資為憑，能於八十九年九月二十三日驗收此項工程
          ，應不算遲延，則原審漏未審酌第二次工程即鐵捲門內工程，須等到使用
          執照出來才能施作之事實。
        4.縱認再審原告應負遲延損害賠償之責，原審漏未斟酌再審被告提出因違約
          至生損害之私文書，亦未傳訊文書製作人到庭應訊，以證明該文書之真實
          性。
        5.第二部分非外面（牆）工程之鐵捲門內工程，依兩造工程合約書內容，未
          標明工程價格，再審原告未開具任何估價單，亦未予再審被告議價，雙方
          就此項工程價格意思表示尚未一致，況再審被告未給付定金予再審原告，
          即將此項工程發包給案外人施作，依定金法理，再審原告無須給付違約金
          ，亦即再審被告不得自第一部分外面（牆）工程應給付之款項中扣除。
        6.原審漏未斟酌再審原告提出五張統一發票及計算表之證據，蓋此乃實做實
          算數量計價之百分之九十工程款，其中並未包括為施作之鐵捲門室內石材
          裝潢之價款。即第一部份乃外面（牆）工程已完工計價並於八十九年六月
          驗收，原審誤與未經議價、未收定金之第二部分是鐵捲門內工程，與外面
          （牆）工程混淆。
乙、再審被告方面：
  壹、聲明：再審原告之訴駁回。
  貳、陳述：
    一、原確定判決係依再審原告八十九年三月十五日提交再審被告工程進度表載明
        同年月三十日完工，及依兩造八十九年七月五日達成協議計至當日再審原告
        已遲延十四日，並據證人邱煥然、許頒穎、熊有裕等人證述多次，電請再審
        原告入場施作證據，認定再審原告施工遲延，縱再審被告因已逾電信機構保
        存通聯紀錄期限，無法提出通聯紀錄，亦難謂原確定判決認定事實有重要證
        據漏未審酌。
    二、兩造八十九年七月五日達成協議將再審原告截至該日之遲延日數計算為十四
        日是否為回扣？鐵捲門內工程八十九年七月六日是否得以施作？及再審原告
        原審所提之上訴理由是否為法院所審酌？均屬事實審法院採擇證據認定事實
        之職權行使範圍，再審原告未敘明原審法院認定事實有何足以影響判斷之重
        要證據未加斟酌，難認提起再審之訴為合法。
    三、又再審原告自八十九年六月二十三日起即拒絕入場施作，再審被告為代再審
        原告修補施工瑕疵始委請訴外人合聯公司等施工，該筆額外支出工程款計十
        二萬三千三百八十二元，原審准許再審被告自工程款扣除該筆費用，亦無重
        要證物漏未審酌。
    四、再審原告聲請傳喚昇陽建設股份有限公司法定代理人麥寬成，觀其待證事實
        為「證明昇陽公司對於再審被告之扣款四十七萬五千一百零六元是否真實？
         」，然該項扣款原審以再審被告已向再審原告主張遲延罰款認定不得再行
         主張，原審未傳喚麥寬成，不足以影響判決結果。
    理      由
一、再審原告起訴主張：(一)原審漏未審酌再審原告以付回扣方式應允十四日之遲延扣
    款係非法行為；(二)原審漏未審酌系爭工地乃採取彈性配合工地進度，再審原告否
    認八十九年七月五日會議紀錄之完整性；(三)原審漏未斟酌再審原告所提台北縣工
    務局使用執照存根，竣工日期為八十九年六月十日足證再審原告外牆工程於八十
    九年五月底前已全部完工，並未遲延給付；(四)再審被告九十二年五月二十六日補
    充答辯狀所附之施工申請表，其上記載施工日期九十年十月八日至九十年十二月
    八日，顯屬昇陽建設股份有限公司驗收日期即九十年十月九日以後之工程，與本
    件系爭工程無關。(五)原審漏未審酌兩造工程合約書詳細規定，且再審被告未給付
    定金予再審原告，即將鐵捲門內工程發包給案外人施作，依定金法理，再審原告
    無須給付違約金，亦未依再審原告聲請傳喚昇陽建設股份有限公司法定代理人麥
    寬成，以證明雙方就鐵捲門內工程尚未議價，均有影響判決之重要證物漏未審酌
    。(六)原審漏未審酌邱煥然等三人未提出電話通聯紀錄之事實，則無法證明彼等於
    八十九年七月六日曾通知再審原告進場施作非外面牆工程之鐵捲門工程；(七)原審
    漏未斟酌再審原告提出五張統一發票及計算表之證據，其中並未包括為施作之鐵
    捲門室內石材裝潢之工程款；(八)縱認再審原告就鐵捲門內工程應付遲延之責，計
    算基準日應以核發使用執照日，即八十九年八月十日為起算基準點，原審漏未審
    酌鐵捲門內工程，須等到使用執照出來才能施作之事實。故原確定判決顯有民事
    訴訟法第四百九十七條就足影響判決之重要證物漏未斟酌之再審事由，爰依法提
    起本件再審之訴，求為判決如再審之訴之聲明。
二、再審被告則以：(一)原確定判決依再審原告八十九年三月十五日提交再審被告工程
    進度表載明同年月三十日完工，及兩造八十九年七月五日達成協議計至當日再審
    原告已遲延十四日，並據證人邱煥然、許頒穎、熊有裕等人證述多次，電請再審
    原告入場施作證據，認定再審原告施工遲延，難謂因已逾電信機構保存通聯紀錄
    期限，無法提出通聯紀錄之事實，遂認原確定判決認定事實有重要證據漏未審酌
    ；(二)兩造八十九年七月五日達成協議將再審原告截至該日之遲延日數計算為十四
    日是否為回扣？鐵捲門內工程八十九年七月六日是否得以施作？及再審原告原審
    所提之上訴理由是否為法院所審酌？均屬事實審法院採擇證據認定事實之職權行
    使範圍，再審原告未敘明原審法院認定事實有何足以影響判斷之重要證據未加斟
    酌，難認提起再審之訴為合法；(三)又再審原告自八十九年六月二十三日起即拒絕
    入場施作，再審被告為代再審原告修補施工瑕疵始委請訴外人合聯公司等施工，
    該筆額外支出工程款計十二萬三千三百八十二元，原審准許再審被告自工程款扣
    除該筆費用，亦無重要證物漏未審酌；(四)再審原告聲請傳喚昇陽建設股份有限公
    司法定代理人麥寬成，其待證事實為「證明昇陽公司對於再審被告之扣款四十七
    萬五千一百零六元是否真實？」，然該項扣款原審以再審被告已向再審原告主張
    遲延罰款認定不得再行主張，原審未傳喚麥寬成，不足以影響判決結果等語，資
    為抗辯。
三、按民事訴訟法第四百九十七條所謂足以影響於判決之重要證物漏未斟酌，係指足
    以影響判決基礎之重要證物，雖在前訴訟程序中業已提出，然未經確定判決加以
    斟酌者而言，或則忽視當事人聲明證據不予調查，或則就依聲請或依職權調查之
    證據未為判斷，均不失為漏未斟酌，且以該證物足以動搖原確定判決基礎為限，
    若於理由項下說明無調查之必要，或縱經斟酌亦不足影響判決基礎之意見，即與
    漏未斟酌有間，不得據為本條所定之再審理由 (參照吳明軒著，中國民事訴訟法
    ，下冊第一五○六頁)。經查：
  (一)再審原告主張原確定判決漏未傳訊證人麥寬成，顯有影響判決之重要證物漏未審
    酌之違誤。惟按對於第二審確定終局裁判，如就足影響於判決之重要證物漏未斟
    酌者，固得依民事訴訟法第四百九十七條規定，提起再審之訴。惟該條法院所漏
    未斟酌者專以物證為限，至於漏未訊問證人，並不包含在內，即以人證與物證合
    用，亦為法所不許。(最高法院二十三年上字二九五一號判例參照)查本件再審原
    告於前訴訟程序中，固曾聲傳請訊證人麥寬成，但為原審所不採，惟人證與物證
    不同，故本院前訴訟程序縱未依再審原告之聲請傳訊該證人，亦難指有該條所定
    之再審理由。
  (二)再審原告主張八十九年七月五日以付回扣方式應允十四日遲延扣款，係屬非法之
    回扣；系爭工地乃採取彈性配合工地進度；依兩造工程合約書內容所載證據，未
    就鐵捲門內工程約定定金，再審原告無須給付違約金，均足證明鐵捲門內工程非
    再審原告承包範圍；又縱認再審原告應負遲延之責，計算基準日應以核發使用執
    照日，即八十九年八月十日為起算基準點，原確定判決對此影響於判決之重要證
    物漏未審酌，具民事訴訟法第四百九十七條之再審事由云云。惟原確定判決於理
    由欄四(四)第2.點業已載明：「系爭契約所附鐵捲門門軌大樣圖，載明鐵捲門內側
    至鋁門窗前之樑柱部分應「貼石材」，並經兩造用印確認（見被上證二十三），
    且兩造於八十九年五月九日外牆石材進度會議中更指明「光武街鐵捲門石材收邊
    於鐵捲門完成後五天內完成（５╱—５╱）」，足見原確定判決就鐵捲門內
    側之石材工程為系爭工程之一部分。並於理由欄四(五)第1.點敘明依被上訴人（即
    再審被告）隨狀附陳各項證物，及證人周賢文、孫彪、劉舜興於原審所為證述，
    足證上訴人（即再審原告）施作系爭工程確有遲延情形，並認證人鄭國誠、王瓊
    瑛均不知悉系爭契約內容，僅係單純依據上訴人指示施作工程，自難執渠等二人
    證詞為有利於上訴人主張之認定，亦載明系爭工程遲延情形。另於理由欄四(五)第
    2.及第3.點敘明上訴人（再審原告）應支付被上訴人（再審被告），遲延工期十
    四日違約金之法律上意見，業均已詳予斟酌，則系爭工程合約書、兩造於八十九
    年七月五日會議紀錄內容，既已於前訴訟程序中提出，並為原確定判決審酌認定
    ，即顯非漏未審酌之重要證物。
  (三)至再審原告主張原確定判決對於影響判決之重要證物漏未斟酌者包括：1.台北縣
    工務局使用執照存根；2.再審原告提出五張統一發票及計算表之證據，即實做實
    算數量計價之百分之九十工程款，其中並未包括為施作之鐵捲門室內石材裝潢之
    價款；3.再審被告九十二年五月二十六日補充答辯狀所附之施工申請表４邱煥然
    等三人未提出電話通聯紀錄云云。惟查，原確定判決於理由欄第五點(四)、(五)說明
    、固未審酌上開四項證物，惟關於鐵捲門內側之石材工程仍為系爭工程之一部份
    ，已說明如前述，至於上訴人應負遲延之責，原確定判決於理由欄業已載明：「
    依上訴人八十九年三月十五日提交之工程進度表記載，上訴人應於八十九年三月
    三十日完工。然上訴人非但遲至八十九年六月二十二日仍未完工，且自八十九年
    六月二十三日起即未進場繼續施作收尾工程，是上訴人自八十九年三月三十一日
    起即已處於遲延狀態，嗣後兩造並曾於八十九年七月五日達成上訴人遲延工期十
    四日之協議，足徵八十九年七月五日協議時上訴人即應負遲延責任甚明。」經核
    係屬法院依職權認定事實之範疇，再審原告未敘明原審法院之未加斟酌上開證物
    有何足以影響認定事實之情形，是以該證物所載內容，縱原確定判決予以斟酌，
    顯不能改變上開依職權所為認定，即不影響判決基礎，核與漏未斟酌有間，依前
    揭說明，自不得據為民事訴訟法第四百九十七條之再審事由。
四、綜上所述，本件原確定判決並無足以影響於判決之重要證物漏未斟酌之情事，再
    審原告主張原確定判決有民事訴訟法第四百九十七條之再審事由，均不可採，再
    審原告提起再審之訴，為無理由，應予駁回。
五、據上論結，本件再審之訴為無理由，爰判決如主文。
中　　　華　　　民　　　國　　九十三　　年　　　三　　　月　　　三　　　日
                                  民事第十四庭
                                      審判長法  官   　張  宗  權
                                            法  官     陳  忠  行
                                            法  官     蕭  艿  菁
正本係照原本作成。
不得上訴。
中　　　華　　　民　　　國　　九十三　　年　　　三　　　月　　　四　　　日
　　　　　　　　　　　　　　　　　　　　　　書記官     尤  峰  惠
